最高法院民事判決　　　　　　　　　　　　　　　八十八年度台上字第一七○二號
　　上　訴　人　國華產物保險股份有限公司
　　法定代理人　王錦標
　　訴訟代理人　林昇格　律師
　　被 上訴 人　喬美洋傘實業股份有限公司
　　法定代理人　曾茂力
右當事人間請求給付保險金事件，上訴人對於中華民國八十七年六月二十九日台灣高
等法院第二審更審判決（八十六年度保險上更(一)字第一二號），提起上訴，本院判決
如左：
    主  文
原判決除假執行部分外廢棄，發回台灣高等法院。
    理  由
本件被上訴人主張：伊於民國八十五年二月十六日就自大陸廈門出口至日本大阪之雨
傘，向上訴人投保貨物水險，以美建有限公司（下稱美建公司）為被保險人，約定保
險金額為美金十八萬三千五百三十三元九角，嗣於八十五年二月二十六日，伊輾轉得
知運載該批貨物之輪船即谷城輪 V-247於八十五年二月十九日在臺灣海峽北部遭遇天
災致船舶及貨物全部滅失，伊已自美建公司受讓系爭保險金請求權，乃向上訴人請求
理賠，上訴人拒不給付等情，爰依保險契約，求為命上訴人給付美金十八萬三千五百
三十三元九角及自民國八十五年六月十二日起加給法定遲延利息之判決。
上訴人則以：系爭保險契約之被保險人並非被上訴人，且被上訴人對系爭保險契約並
無保險利益，又系爭保險契約於訂立當時，保險標的之危險已發生，故系爭保險契約
為無效等語，資為抗辯。
原審廢棄第一審所為被上訴人敗訴之判決，改判如其聲明，係以：被上訴人主張其香
港子公司美建公司就自大陸廈門出口至日本大阪之雨傘，向上訴人投保貨物水險，以
美建公司為被保險人，約定保險金額為美金十八萬三千五百三十三元九角，以及運載
該批貨物之輪船即谷城輪 V-247於八十五年二月十九日在臺灣海峽北部遭遇天災致船
舶及貨物全部滅失，而被上訴人拒絕給付保險金等情，業據提出信用狀一紙、電信局
通話紀錄影本以及財政部協調無效之復函影本各一紙為證，復為被上訴人所不爭執，
自堪信為真實。被上訴人已自美建公司受讓系爭保險金請求權，已據被上訴人提出美
建公司所出具之證明書，亦堪信為真實。按債權之讓與之通知為觀念通知，不需何等
之方式。本件保險事故發生後，被保險人美建公司即將保險金請求權讓與被上訴人，
由被上訴人對上訴人為理賠之請求，有被上訴人八十五年四月十二日及八十五年五月
八日請求財政部協助申請書及財政部八十五年五月十一日所召開之協商會議紀錄可考
，上訴人彼時亦未對被上訴人之請求有何異議之表示，足認上訴人就債權讓與之事實
已受觀念之通知。被上訴人主張系爭保險契約成立日期為八十五年二月十六日，雖據
提出保單為證，證人張素惠亦證稱八十五年二月十五日即傳真要保文件給被上訴人，
惟為上訴人所否認，並辯稱本件保單上所載之訂立日期八十五年二月十六日，係為配
合美建公司以ＣＩＦ價格出售系爭貨物而倒填之日期等語。經查被上訴人所舉電信局
國內通話記錄單僅能證明該日兩造間曾有電話連繫，然無從證明其內容為何，證人張
素惠為被上訴人之職員，所證自有偏頗而不足採信，且更與被上訴人所自認「……以
往慣例為ＣＩＦ是貨出去了才投保，是一張信用狀下來才投保。」之情形不符，尚難
憑信。被上訴人雖又稱系爭保險契約於八十五年二月二十一日成立，惟為上訴人否認
，然上訴人並不否認被上訴人於八十五年二月二十一日為要約之意思表示，復自認於
八十五年二月二十四日同意承保簽發保險單，並有其所提保險費收據載明八十五年二
月二十四日可憑，則本件系爭保險契約係被上訴人於八十五年二月二十一日為要約，
上訴人於八十五年二月二十四日為承諾而成立。查載運系爭保險標的貨物之谷城輪於
八十五年二月十九日沉沒之消息，固於翌日之中國時報、自由時報等各大報均有刊載
，然八十五年二月十九日係春節，國內新聞報業，依例均於春節期間停送四天（農曆
初一至初四），並將初一至初五之報紙，合併於初五送達訂戶手上，乃屬公眾週知，
足認谷城輪沉沒之消息，被上訴人最早亦需至八十五年二月二十三日（即當年之農曆
初五）報社恢復派報時，始知此消息。參以現代人注重休閒生活，於農曆春節長假期
間，多安排休閒活動，上訴人稱被上訴人會至超商免費索閱報紙，而知保險事故已發
生，實屬無據。被上訴人固訂閱有中國時報、自由時報，亦僅有可能知悉而已，尚不
能證明被上訴人確已閱報而得知沉船之事。且上訴人為保險業者，就保險事故是否發
生之注意力顯高於一般人，乃於八十五年二月二十四日猶同意承保簽發保險單，足證
其於當日並不知保險事故已發生，則何能苛責被上訴人必已閱報知悉？被上訴人辯稱
於保險契約成立時，伊仍不知保險事故已發生等語，堪認為實在。按「保險契約訂立
時，保險標的之危險已發生或已消滅者，其契約無效。但為當事人雙方所不知者，不
在此限。」保險法第五十一條定有明文。上訴人未能舉證證明被上訴人於投保當時已
知沉船消息，系爭保險契約自難認無效。系爭保險契約所約定之保險金額係以美金為
給付標的，則被上訴人請求上訴人給付美金十八萬三千五百三十三元九角，並加給法
定遲延利息之判決，洵屬正當，應予准許等詞，為其判斷之基礎。
查上訴人於原審主張：依經驗法則，系爭船舶之沉沒為八十五年二月二十日（即農曆
初二，事故發生後一日）各大報均刊為頭條之新聞，其他電子媒體如電視、廣播新聞
報導，於事發當日或次日，一定以頭條或重大新聞處理，依一般人收視、收聽新聞習
慣之經驗法則，被上訴人不可能沒有看到聽到谷城輪沉沒之新聞，如謂其於二十一日
（農曆初三）為要保之意思表示時，尚不知谷城輪沉沒乙事，其誰能信？云云（見原
審更(一)卷第五六頁背面、五七頁），自屬重要之防禦方法，乃原審僅就報紙部分，論
述於春節期間停送四天，被上訴人無從自報紙閱悉谷城輪沉沒乙事，而就電子媒體之
收視、收聽部分，則恝置不論，已有判決理由不備之違法。且本件要保人或被保險人
就其保險標的物所裝載之船舶，是否發生事故，衡情當較為關注，而當時上訴人又尚
未承保上述標的物，何能責其必須注意此項事故﹖乃原審竟謂「上訴人未能舉證證明
被上訴人於投保當時已知沉船消息，系爭保險契約自難認無效。」云云，自難昭折服
。又本件之要保日期為國曆八十五年二月二十一日，乃正值農曆年初三，各公司員工
尚在春節放假之際，被上訴人竟急於以傳真投保（見第一審卷第一三三頁），其原委
何在，尤屬可疑。本件實情如何，原審未審認明確，遽為上訴人不利之判決，自屬可
議。上訴論旨，指摘原判決不當，求予廢棄，非無理由。
據上論結，本件上訴為有理由，依民事訴訟法第四百七十七條第一項、第四百七十八
條第一項，判決如主文。
中      華      民      國    八十八    年      七      月     三十     日
                              最高法院民事第一庭
                                  審判長法官  李  錦  豐
                                        法官  楊  鼎  章
                                        法官  李  慧  兒
                                        法官  王  茂  修
                                        法官  蘇  茂  秋
      右正本證明與原本無異
                                              書  記  官
中      華      民      國    八十八    年      八      月      十三    日
                                                                        Ｂ
